【裁判字號】    93,交訴,78
【裁判日期】    971210
【裁判案由】    過失致死等
【裁判全文】
臺灣屏東地方法院刑事判決              93年度交訴字第78號
公  訴  人  臺灣屏東地方法院檢察署檢察官
被      告  丁○○
選任辯護人  蔡將葳律師
上列被告因過失致死等案件，經檢察官提起公訴（92年度偵字第
5780號）本院判決如下：
    主  文
丁○○犯業務過失致人於死罪，處有期徒刑壹年，減為有期徒刑
陸月；又犯肇事致人死亡逃逸罪，處有期徒刑壹年陸月，減為有
期徒刑玖月。應執行有期徒刑壹年。
    事  實
一、丁○○為信祥水電工程有限公司（下稱：信祥公司）司機，
    以駕駛大貨車為業，係從事業務之人，於民國92年9 月22日
    17時50分許，駕駛車牌號碼為VO-170號自用大貨車其上載有
    挖土機一部並搭載同事甲○○、乙○○，沿屏東市○○路由
    東往西方向行駛，途經該路2 段68號前「聯信商業銀行和生
    分行」（現為：台灣新光商業銀行股份有限公司和生分行）
    ，原應注意車前狀況，隨時採取必要之安全措施，而依當時
    情形，天侯暴雨，光線為暮光，柏油路面、路面濕潤、無缺
    陷，視距良好、無障礙物，並無不能注意之情事，竟疏於注
    意車前況狀，其所駕駛之上開大貨車右前側撞擊同向行進由
    黃雅琳所騎乘之車牌號碼為L7-860號重型機車機車後方，導
    致黃雅琳之人、車左倒向外衝滑至右前方由丙○○所駕駛車
    牌號碼為1226-FA 號自小客車左側前、後輪間，黃雅琳則被
    捲入丁○○所駕駛之大貨車，遭該大貨車右後輪碾壓過其胸
    、腹部，造成其胸部挫傷、腹部大面積撕裂當場死亡。詎丁○○明知已肇事，竟基於肇事逃逸之犯意，未停車以待警方
    到場處理，反而駕駛上開大貨逃離並返回位在屏東市前進里
    崁頂1 之16號之公司。嗣為目擊者丙○○記下車牌號碼交由
    警方循線查獲。
二、案經屏東縣警察局屏東分局報由臺灣屏東地方法院檢察署檢
    察官偵查起訴。
    理  由
一、程序部分：
  (一)按「當事人、代理人、辯護人或輔佐人聲請調查之證據，法
    院認為不必要者，得以裁定駁回之。下列情形，應認為不必
    要：一、不能調查者。二、與待證事實無重要關係者。三、
    待證事實已臻明瞭無再調查之必要者。四、同一證據再行聲
    請者。」此刑事訴訟法第163 條之2 定有明文。本件辯護人
    聲請勘驗屏東市○○路○段某當舖監視器翻拍光碟部分，證
    明被告行車情形，惟本件依下列二之(一)之之說明，已
    明瞭被告案發當時之行車情形，自無再調查之必要。又就辯
    護人97年7 月17日具狀聲請財團法人成大研究發展基金會補
    充鑑定部分，因本件被告係肇事者，而證人吳揚展並非肇事
    者，已如下二之(一)所述，就此肇事原因已臻明瞭無再調查之
    必要，故本院駁回辯護人此二項聲請調查之證據。
  (二)證據能力：
    財團法人成大研究發展基金會之鑑定意見書，係被告以外
      之人於審判外之書面陳述，依刑事訴訟法第159 條第1項
      之規定，屬於傳聞證據，惟於該條之立法理由明確說明，
      該條所謂「除法律有規定者」外，尚包括同法第159 條之
      1 至159 條之5 及第206 條等規定，而本件上開證據係經
      受命法官囑託機關、團體所為之鑑定，所鑑定之結果，鑑
      定機關依刑事訴訟法第208 條準用第206 條所出具之鑑定
      報告，屬刑事訴訟法第159 條第1 項所指例外規定，應有
      證據能力。
    內政部警政署刑事警察局鑑驗書：
      (1)依刑事訴訟法第159 條第1 項之立法理由，可知該條所
        謂「除法律有規定者」，尚包括同法第206 條之鑑定報
        告，故書面之鑑定報告，即屬法律容許鑑定人以書面代
        替到庭陳述，無傳聞法則之適用而有證據能力。
      (2)又依同法第198 條、第208 條之規定，所謂鑑定乃指於
        刑事訴訟程序中為取得證據資料而由檢察官或法官指定
        具有特別知識經驗之鑑定人、學校、機關或團體，就特
        定之事物，以其專業知識加以分析、實驗而作判斷，以
        為偵查或審判之參考。故而，不論鑑定人或鑑定機關、
        學校、團體，均應由檢察官或法官視具體個案之需要而
        為選任，始符合刑事訴訟法第198 條、第208 條之規範
        本旨，否則所為鑑定，仍屬於傳聞證據。
      (3)惟對於司法警察機關調查中之案件，或有量大或急迫之
        情形，為因應實務之現實需求，認為當然有鑑定之必要
        者，因司法警察等偵查輔助機關，依刑事訴訟法第229
        、230 、231 條之規定，即有協助或受檢察官指揮偵查
        犯罪之權限，故此偵查輔助機關於案件，於案件未移送
        檢察官偵辦前之調查犯罪階段，依據檢察長事先所概括
        選任鑑定機關，先行將尿液、血液、毒品、槍砲、彈藥
        、刀械等證物送請各該選任鑑定機關實施鑑定，此種由
        司法警察機關先行送由檢察長概括選任鑑定機關實施鑑
        定，該警察機關所為，如同係檢察官之手足，亦應視同
        受承辦檢察官所選任或囑託而執行鑑定業務，故各該概
        括選任鑑定機關所出具之書面鑑定報告亦應有證據能力
        。
      (4)經查，上開DNA 鑑驗書之鑑定單位即內政部警政署刑事
        警察局、法務部調查局，係臺灣高等法院檢察署於92年
        9 月9 日以檢文允字第0921001203號函所附由臺灣高等
        法院檢察署檢察長概括選任鑑定機關表列鑑定項目六「
        DNA 之鑑定」之鑑定機關，故上開鑑定書既係由司法警
        察機關先行送由檢察長概括選任鑑定機關實施鑑定，該
        警察機關所為，如同係檢察官之手足，亦應視同受承辦
        檢察官所選任或囑託而執行鑑定業務，屬於法律容許鑑
        定人以書面代替到庭陳述，無傳聞法則之適用而有證據
        能力。
    道路交通事故現場圖、道路交通事故調查報告表、屏東縣
      警際局東分局採證報告：
      (1)按「被告以外之人於審判外之陳述，雖不符前四條之規
        定，而經當事人於審判程序同意作為證據，法院審酌該
        言詞陳述或書面陳述作成時之情況，認為適當者，亦得
        為證據。當事人、代理人或辯護人於法院調查證據時，
        知有第159 條第1 項不得為證據之情形，而未於言詞辯
        論終結前聲明異議者，視為有前項之同意。」，此刑事
        訴訟法第159條之5 定有明文。又當事人、代理人或辯
        護人於調查證據時，知有本法第159 條之5 第1 項不得
        為證據之情形，卻表示「對於證據調查無異議」、「沒
        有意見」等意思，而未於言詞辯論終結前聲明異議者，
        應視為已有將該等傳聞證據採為證據之同意（參見該條
        之立法理由）。又按上開刑事訴訟法第159 條之5依其
        條文文義，係以被告以外之人於審判外之陳述雖不符合
        同法第159 條之1 至第159 條之4 有關傳聞法則例外規
        定之情形，但如經當事人於審判程序同意作為證據，法
        院於審酌該言詞陳述或書面陳述作成時之情況，認為適
        當者，亦得為證據，或當事人、代理人、辯護人於法院
        調查證據時，知有同法第159 條第1 項不得為證據之情
        形，而未於言詞辯論終結前聲明異議者，則視為有前項
        之同意。並非被告以外之人於審判外之陳述須優先適用
        同法第159 條之1至第159 條之4 規定，以審認其有否
        證據能力，於均不符合上開規定時，始有同法第159 條
        之5 規定之適用（參酌最高法院96年度台上字第5227號
        判決意旨）。
      (2)與詰問權之關係：
        (甲)依大法官釋字第582 號解釋文謂：「憲法第十六條保
          障人民之訴訟權，就刑事被告而言，包含其在訴訟上
          應享有充分之防禦權。刑事被告詰問證人之權利，即
          屬該等權利之一，且屬憲法第八條第一項規定『非由
          法院依法定程序不得審問處罰』之正當法律程序所保
          障之權利。為確保被告對證人之詰問權，證人於審判
          中，應依法定程序，到場具結陳述，並接受被告之詰
          問，其陳述始得作為認定被告犯罪事實之判斷依據。
          」等語。可知被告詰問權，係憲法第16條「訴訟權」
          所延伸被告刑事審判防禦權之基本權利。然此係被告
          之權利並非被告之義務。
        (乙)又依大法官釋字第582 號解釋理由書謂：「至於被告
          以外之人（含證人、共同被告等）於審判外之陳述，
          依法律特別規定得作為證據者（刑事訴訟法第一百五
          十九條第一項參照），除客觀上不能受詰問者外，於
          審判中，仍應依法踐行詰問程序。」等語，可知大法
          官宣示詰問權之性質為「證人產生理論」，亦即詰問
          權之目的，在迫使檢察官傳喚審判外陳述之人到審判
          庭作證，以供被告行使詰問權，所以只有在檢察官已
          盡全力傳喚審判外陳述者到審判庭而仍不可得時，才
          不會違反詰問權，此審判外的陳述才能作為證據，否
          則即因違反詰問權，該審判外之陳述，不得作為證據
          。
        (丙)詰問權既然被告於訴訟上的防禦權，而屬憲法上訴訟
          權的基本權利，然此並非被告的義務﹙參酌最高法院
          95年度台上字第4113號判決﹚，故被告對於詰問權自
          有處分權限，且基於憲法上基本權拋棄的理論，如被
          告對於詰問權已為不行使的處分，自無違法可言。又
          在客觀上不能接受詰問之情形（如：死亡、身心障礙
          致記憶喪失或無法陳述、滯留國外或所在不明而無法
          傳喚或傳喚不到、到庭後無正當理由拒絕陳述等），
          依上開大法官解釋第582 號解釋理由書，於此種情形
          亦不被認為違反被告詰問權而無證據能力。
        (丁)再者，依刑事訴訟法第159 條之5 之規定，既然被告
          對於證人於審判外之陳述，已明示同意或知道該陳述
          依法已不得作為證據而仍無異議，參酌該條立法理由
          謂：「按傳聞法則的重要理論依據，在於傳聞證據未
          經當事人之反對詰問予以核實，乃予排斥。惟若當事
          人已放棄對原供述人之反對詰問權，於審判程序表明
          同意該等傳聞證據可作為證據，基於證據資料愈豐富
          ，愈有助於真實發見之理念，此時，法院自可承認該
          傳聞證據之證據能力。」等語，可知該項對於傳聞證
          據之「同意」，認為具有證據能力之理由，係基於被
          告對於詰問權的放棄而來，故本院認為此規定之「同
          意」，實具有雙重性質，即對於「傳聞證據作為證據
          之同意」及「詰問權不為行使之表示」，是則被告既
          已放棄行使詰問權，亦無違反被告詰問權（參酌最高
          法院97年度台非字第132 號判決意旨）。
      (3)經查，本件被告、辯護人及檢察官，均知悉知悉下列認
        定事實所憑之證據為傳聞證據，而於本院審理時提示上
        開證據，均表示「沒有意見」，且未於言詞辯論終結前
        聲明異議，依上開說明，應視為有該第159 條之4 第1
        項之同意，是依上開說明，該「同意」，即係對於「傳
        聞證據作為證據之同意」及「詰問權不為行使之表示」
        ，故被告既已放棄行使詰問權，亦無違反被告詰問權。
        再者，本院審酌上開傳聞證據之作成當時之情況，並無
        違法之情事，故認為適當而得為證據。
二、訊據被告固承認其為信祥公司司機，以駕駛大貨車為業，於
    上開時間，駕駛上開自用大貨車其上載有挖土機一部並搭載
    同事甲○○、乙○○，沿屏東市○○路由東往西方向行駛，
    途經該路2 段68號「聯信商業銀行和生分行」等情，惟矢口
    否認有何業務過失致死及肇事致人死亡逃逸之犯行，辯稱：
    我沒有撞到被害人，我也不知道有自用大貨車有碾壓過被害
    人，並沒有肇事逃逸云云。經查：
  (一)本件被告為肇事者：
    根據道路交通事故現場圖、道路交通事故調查報告表(一)、
      (二)及現場照片（見92年度相字第628 號卷第29-31 、40-5
      1 頁），可知事故位置在屏東縣屏東市○○路○段68號前
      ，此路段屬於省道，中心設有中央分隔島，單向劃設有二
      快車道道（均寬3.5 公尺）及一慢車道（寬3 公尺），現
      場設有閃光黃燈號誌之行車管制號誌，現場限速60公里以
      下。又證人丙○○所駕駛車牌號碼為1226-FA 號自小客車
      由東向西方向停置於和生路二段慢車道上（車頭朝西，車
      尾朝東）；被害人黃雅琳所騎乘車牌號碼為L72-860 號重
      型機車左倒於東向西方向之和生路二段外側快車道與慢車
      道間（前車輪卡入1226 -FA號自小客車左前側車身底下，
      車頭朝北，車尾朝南），機車留有刮地痕長8 公尺，起點
      在東向西快車道，終點至同向慢車道上，被害人黃雅琳人
      則仰躺於外側快車道上，距自小客車有3.1 公尺長，距快
      慢車道分隔線有0.8 公尺長，人體拖痕長3.1 公尺在東向
      西快車道上，肇事地面上未留煞車痕跡，車體碎片散落於
      外側快車道上，一小攤血跡在機車後車輪底下。
    依道路交通事故調查報告表(二)、現場照片、現場採證照片
      、屏東縣警際局東分局採證報告、採證照片（見92年度相
      字第628 號卷第31、40-61 、00-00 000-000 頁）及警卷
      內政部警政署刑事警察局鑑驗書1 紙（警卷第20-1頁），
      可知被告所駕駛車牌號碼為V0-170號自用大貨車右前角保
      險桿有撞觸痕，在右後輪後側車下鋼絲處、右後側車輪擋
      泥板上端及中間處，分別沾到被害人黃雅琳之肌肉組織塊
      及血跡；證人丙○○所駕駛車牌號碼為1226-FA 號自小客
      車左側車身損壞，後方保險桿左側接近輪胎處有刮擦痕；
      被害人黃雅琳所騎乘車牌號碼為L72-860 號重型機車後車
      尾部份及車燈均損壞。
    被告於警詢時陳述：「（現任何職？職務內容？右三項權
      利告知你明白嗎？）我現在任職於信祥水電工程公司，我
      擔任司機及水電工。三項權利警方有告知，我明白。（你
      今日有無<92 年9 月22日> 駕駛一輛VO-170號拖板車嗎？
      上載何物？）有。車上載有一部挖土機。（你今日駕VO-1
      70號拖板車有至何地？做何事？）早上至廣安里工作，從
      16時30分許至長治鄉，長治鄉工作因雨停止，然後就駕駛
      VO-170拖板車回公司< 屏東市前進里崁頂1 之16號> 。（
      你駕VO-170拖板車從長治鄉回屏東市○○○路線？車上載
      有何人？）我從長治鄉經歸來走歸仁路，然後接和生路，
      由東往西方向至屏東市公司。載有甲○○、乙○○及我共
      三人。（車上乘坐位置？）由我駕駛，旁邊做甲○○，乙○○坐最右邊乘客座。．．（於92年9 月22日17時50分許
      ，你有無駕駛VO-170號拖板車由和生路往高雄方向< 東向
      西> 行經和生路二段68號聯信銀行前？發生肇事？）有經
      過聯信銀行前，我不知道有沒有發生車禍，但當時經過該
      路段時，乙○○有跟我說：有擦撞的聲音，我認為是車子
      的引擎聲，所以沒有停車繼續行駛回到公司。（發生肇事
      後有無停車查看？有無將該車輛停止？）我沒有下車查看
      。我是經過聯信銀行尚未到和生路二段與建南路口前，我
      有停車，我將車輛停於路旁< 車輛完全靜止> 我本來想下
      車小便，但在車上看該處所，沒有合適地點可以小便，我
      就再繼續開車回公司。．．（你從歸仁路右轉和生路時，
      是走何車道？）走外側車道。（你經和生路與復興南路路
      口時，走何車道？）外側車道。（你自聯信銀行前至和生
      路二段與建南路口，走何車道？）外側車道。」等語屬實
      （見92年度相字第628 號卷第8-9 頁）。又證人丙○○於
      本院審理時證述：「（92年9 月22日下午5 時50分你開車
      經過聯信銀行發生何事？）我當時要停車在聯信銀行門口
      ，聽到碰的一聲，有一台摩托車停在我旁邊。（你聽到碰
      的一聲在你的何處？）已經撞到我的車底下，我就搶摩托
      車去追肇事車輛。（如何知道大貨車肇事？）大貨車從我
      旁邊經過，我看到壹隻腳從他的輪胎滾下來，當時我車子
      還沒有停下來。．．（是否你的車子佔據慢車道？）車子
      撞到我，我已經開到機車道，死者從何處來我不清楚。」
      等語（見本院97年9 月10日審判筆錄）。再依上開(一)之
      說明，可知本件案發前，被告丁○○駕駛車牌號碼為V0-1
      70號自用大貨車、證人丙○○駕駛車牌號碼1226 -FA號自
      小客車及被害人黃雅琳騎乘車牌號碼為L72-860 號之重型
      機車均在屏東市○○路由東往西方向行駛，途經屏東市○○路○ 段68號聯信商業銀行和生分行時，證人丙○○所駕
      駛之自小客車行駛在右前慢車道上，被害人黃雅琳所騎乘
      之重型機車行駛在外側快車道的外側（即接近慢車道側）
      ，在證人丙○○之自小客車左後方，被告丁○○所駕駛之
      自用大貨車則行駛於外側快車道等情，應可認定。
    依92年度相字第628 號卷第43頁上、下兩幀照片顯示事故
      後被害人之機車左倒，而被害人黃雅琳則倒在該機車的左
      側，可知被害人機車是遭左側車輛撞及；又依該卷第43頁
      上、下兩幀及第49頁下幀照片被害人機車車尾的車損，可
      知被害人之機車是車尾遭撞擊，而撞擊之型式為由側向來
      的追撞。再依該卷第55頁下幀照片及第109 頁下幀照片，
      可知機車尾部遭撞擊以致騎士座位腳踏板處（機車頭與座
      椅間的位置）遭擠壓變形，顯示撞擊屬於車尾正面撞擊，
      且高度在機車尾車牌上方之尾燈及車尾擾流板處。職是，
      本件事故之發生，是被害人黃雅琳之機車後側遭撞擊，機
      車受力往前衝出並滑倒，人則仰彈起來後被捲入被告所駕
      駛大貨車車底遭輾壓。
    又依上開之說明，證人丙○○所駕駛之自小客車左側車
      身損壞，後方保險桿左側接近輪胎處有刮擦痕，被害人黃
      雅琳所騎乘之重型機車後車尾部份及車燈均損壞。則依上
      開案發當時證人丙○○、被害人黃雅琳所駕駛或騎乘車輛
      之位置、被害人黃雅琳之機車遭撞擊之型式及證人丙○○
      、被害人黃雅琳機車受損情形，本件被害人黃雅琳所騎乘
      之機車應非遭證人丙○○所駕駛之上開自小客車追撞或擦
      撞所造成。
    本件依上開之說明，被告所駕駛之自用大貨車右前角保
      險桿有撞觸痕，在右後輪後側車下鋼絲處、右後側車輪擋
      泥板上端及中間處，分別沾到被害人黃雅琳之肌肉組織塊
      及血跡，而被害人黃雅琳所騎乘之重型機車後車尾部份及
      車燈均損壞。又依92年度相字第628 號卷第55頁上幀、第
      110 頁下幀照片，可知被害人機車車尾遭撞擊之高度約於
      65-80 公分處，而依該卷第115 頁上幀照片，被告所駕駛
      之自用大貨車右前角保險桿之撞觸痕之高度約於75-80 公
      分處，二者高度大致相符。
    綜上所述，本件案發當時之證人丙○○所駕駛之自小客車
      行駛在右前慢車道上，被害人黃雅琳之重型機車行駛在外
      側快車道的外側（接近慢車道側），在證人丙○○所駕駛
      之自小客車左後方，被告所駕駛之自用大貨車由被害人黃
      雅琳所駕駛之重型機車後方駛來，被告所駕駛之自用大貨
      車右前側撞擊被害人所騎乘之重型機車後方，使得該重型
      機車左倒向外衝滑至右前證人丙○○所駕駛之自小客車左
      側前後輪間，並使得該自小客車無法繼續向前行駛及打開
      駕駛座車門，同時，被害人黃雅琳下半身則被捲入被告所
      駕駛之自用大貨車車底遭輾壓致死（有關被害人黃雅琳死
      亡部分詳如下述），即可認定，被告空言否認有撞擊被害
      人所騎乘機車云云，顯係事後卸責之詞不足採信。
  (二)被害人黃雅琳確因本件車禍，導致胸部挫傷、腹部大面積撕
    裂當場死亡乙節，亦經臺灣屏東地方法院檢察署檢察官會同
    法醫師相驗屬實，有勘驗筆錄、相驗屍體證明書、驗斷書在
    卷可證（見92年度相字第628 號卷第78、85-92頁）。
  (三)按汽車行駛時，駕駛人應注意車前狀況，並隨時採取必要之
    安全措施，道路交通安全規則第94條第3 項訂有明文。本件
    被告領有普通大貨車駕執照，有卷存92年度相字第628 號卷
    第11頁之駕駛執照影本可證，是其理應知曉一般駕駛人行車
    用路準則，無從諉為不知上開道路交通安全規則所揭之規範
    ，故應恪遵上開規範，負有前揭注意義務，而參之被告肇事
    當時天候暴雨、光線為暮光，柏油路面、路面濕潤、無缺陷
    ，視距良好、無障礙物，並無不能注意之情事，竟疏於注意
    車前況狀，其所駕駛之上開大貨車右前側撞擊同向行進由被
    害人黃雅琳所騎乘之重型機車後方，使得該重型機車左倒向
    外衝滑，被害人黃雅琳下半身則被捲入被告所駕駛之自用大
    貨車車底遭輾壓致死，是被告之駕駛行為顯有過失，此過失
    行為並與被害人之死亡間，確有相當因果關係，應可認定，
    此本院卷存財團法人成大研究發展基金會97年6 月4 日成大
    研基建字第09701459號函附之鑑定意見書，亦與本院持相同
    之見解。
  (四)另被告肇事後並未下車察看，亦未留於現場協力處理後續事
    宜，業據被告於警詢、偵查中及本院審理時陳述明確，且經
    證人丙○○於本院證述屬實。雖被告以前詞置辯，然本件車
    禍係自後向前追撞，並非側撞，自難諉為不知肇事，是其辯
    當係事後卸責之詞，亦不足採信。被告有肇事致人傷亡後逃
    逸之犯意，客觀上則有逃逸犯行，至為明確。
  (五)綜上所述，本件事證明確，被告犯行均堪認定，應依法論科
    。
三、論罪科刑：
  (一)比較新舊法：
    說明：按「行為後法律有變更者，適用行為時之法律。但
      行為後之法律有利於行為人者，適用最有利於行為人之法
      律。」刑法第2 條第1 項定有明文。
      (1)何謂「法律有變更」：
        1.刑法第2 條第1 項規定所稱之「法律」，係指刑罰法
          律，即刑罰所依存的整體法律狀態，故此之法律，應
          指足以影響行為的可罰性與法律效果的法令而言，特
          別如刑罰權形成規範、成罪規範及科刑規範。
        2.又所謂法律變更，係指新舊刑罰法律之內容已有實質
          上變更，而發生有利或不利於行為人之情形（例如：
          刑罰之輕重不同，或犯罪構成要件之寬嚴有別等），
          始依修正後之刑法第2 條第1 項之規定，比較新舊法
          律適用；倘刑法條文雖經修正，但若僅屬單純之文字
          修飾﹙即修正法律用語如第15條、第30條﹚，或條次
          移列﹙修正前第26條未遂犯得減輕其刑之規定移列第
          25條第2 項），或將實務見解或法理明文化﹙第55條
          但書、第59條﹚，而不涉及刑罰之輕重、構成要件之
          變更，或其他有利、不利於行為人之情形者，即無庸
          依刑法第2 條第1 項之規定比較新舊法，而應依一般
          法律適用原則，適用「裁判時法」處斷（最高法院95
          年度台上字第7241號判決、最高法院95年11月7 日第
          21次刑事庭會議決議意旨參照）。
      (2)比較適用的原則：
        1.綜合比較整體適用：
          按刑法第2 條第1 項有關新舊法之比較，在比較時應
          就罪刑有關之共犯、未遂犯、想像競合犯、牽連犯、
          連續犯、結合犯，以及累犯加重、自首減輕暨其他法
          定加減原因（如身分加減）與加減例等一切情形，綜
          其全部罪刑之結果而為比較（參照最高法院95年5 月
          23日95年第8 次刑事庭會議紀錄一之四），並就比較
          的結果，為整體之適用，不能割裂而分別適用新舊法
          有利之條文（參酌最高法院27年上字第2615號判例、
          95年度台上字第3735號判決）。
        2.個別比較個別適用：
          依上開說明，可知須列入綜合比較、整體適用者，係
          與「罪刑有關」或「刑罰加重減輕有關」等事項，而
          有關易科罰金、易服勞役、定應執行刑及保安處分等
          事項，因與罪刑或刑罰加重減輕無涉，而屬刑罰裁量
          權之行使，自無庸列入綜合比較之範圍，得分別適用
          最有利於行為人之法律（參酌最高法院96年度台上字
          第2233號判決、96年度台非字第16、58號判決）。
    綜合比較、整體適用部分：
      (1)罰金刑部分：刑法分則編各罪所定罰金刑之貨幣單位原
        為銀元，修正前刑法第33條第5 款規定: 「罰金：一元
        （銀元）以上」，而依罰金罰鍰提高標準條例規定，就
        72年6 月26日前修正之刑法部分條文罰金數額提高二至
        十倍，其後修正者則不提高倍數，並依現行法規所定貨
        幣單位折算新臺幣條例規定，以銀元一元折算新臺幣三
        元；修正後刑法第33條第5 款規定：「罰金：新臺幣一
        千元以上，以百元計算之」，刑法第33條第5 款所定罰
        金貨幣單位經修正為新臺幣後，刑法分則各罪所定罰金
        刑之貨幣單位亦庶配合修正為新臺幣，為使刑法分則編
        各罪所定罰金之最高數額與刑法修正前趨於一致，乃增
        訂刑法施行法第1 條之1 ：「中華民國九十四年一月七
        日刑法修正施行後，刑法分則編所定罰金之貨幣單位為
        新臺幣。九十四年一月七日刑法修正時．刑法分編未修
        正之條文定有罰金者，自九十四年一月七日刑法修正施
        行後，就其所定數額提高為三十倍。但七十二年六月二
        十六日至九十四年一月七日新增或修正之條文，就其所
        定數額提高為三倍」；從而，刑法分則各罪所定罰金刑
        之最高數額，於上開規定修正後並無不同，惟修正後刑
        法第33第5 款所定罰金刑最低數額，較之修正前提高，
        自以修正前刑法第33條第5 款規定，較有利於被告。
      (2)綜合比較：本院就上開被告所涉之罪刑綜合比較結果，
        上開被告行為後之法律均無較有利於被告之情形，乃依
        刑法第2 條第1 項前段之規定，認以整體適用上開各該
        修正前之規定論處。
    各別比較部分：按本件被告行為後，刑法第51條業於95年
      7 月1 日修正施行，修正前刑法第51條規定：「數罪併罰
      ，分別宣告其罪之刑，依左列各款定其應執行者：」，其
      中第5 款規定：「宣告多數有期徒刑者，於各刑中之最長
      期以上，各刑合併之刑期以下，定其刑期。但不得逾20
      年。」；修正後刑法第51條第5 款則規定：「宣告多數有
      期徒刑者，於各刑中之最長期以上，各刑合併之刑期以下
      ，定其刑期。但不得逾30年。」，經比較修正前、後之規
      定，修正後刑法第51條第5 款並無較有利於被告之情形，
      自應依刑法第2 條第1 項前段之規定，適用95年7 月1 日
      修正施行前之刑法第51條第5 款規定。
  (二)被告丁○○為信祥公司司機，以駕駛大貨車為業，為從事駕
    駛業務之人乙節，業據被告於警詢時陳述明確，是核被告所
    為，係犯刑法276 條第2 項之業務過失致人於死罪及同法第
    185條之4之肇事致人死亡逃逸罪。
  (三)數罪併罰：又被告所犯上開二罪間，犯意個別，罪名互殊，
    自應分論併罰。
  (四)本院審酌被告身以駕駛為業，本應謹慎注意遵守交通規則，
    以維護其他參與道路交通者之安全，竟疏未注意上開道路交
    通安全規則而肇事，使被害人死亡，肇事後未為察看反而駕
    車逃逸，且迄未與被害人家屬達成和解等一切情狀，分別量
    處如主文所示之刑，又被告犯罪時間均在96年4 月24日以前
    ，所犯均符合中華民國九十六年罪犯減刑條例第2 條第1 項
    第3 款所定之減刑條件，均應依該規定各減其刑期為二分之
    一，並定其應執行之刑，以示懲戒。
四、據上論斷，應依刑事訴訟法第299 條第1 項前段，刑法第2
    條第1 項前段、第185 條之4 、第276 條第2 項、修正前刑
    法第51條第5 款，刑法施行法第1 條之1 ，中華民國九十六
    年罪犯減刑條例第2 條第1 項第3 款、第7 條，判決如主文
    。
中    華    民    國    97    年    12    月    10    日
                  交通法庭 審判長法  官  潘正屏
                                 法  官  羅培毓
                                 法  官  曾吉雄
以上正本證明與原本無異。
如不服本判決應於收受判決後10日內向本院提出上訴書狀，並
應敘述具體理由；其未敘述上訴理由者，應於上訴期間屆滿後
20日內向本院補提理由書（均須按他造當事人之人數附繕本）
「切勿逕送上級法院」。
中    華    民    國    97    年    12    月    10    日
                                書記官  卓春成
本件論罪科刑法條：
刑法第185條之4；;
駕駛動力交通工具肇事，致人死傷而逃逸者，處 6 月以上 5 年
以下有期徒刑。
刑法第276條第2項：
因過失致人於死者，處2 年以下有期徒刑、拘役或2 千元以下罰
金。
從事業務之人，因業務上之過失犯前項之罪者，處5 年以下有期
徒刑或拘役，得併科3 千元以下罰金。


司法院資訊處製作；財團法人民間司法改革基金會備份。
